【裁判字號】    96,訴,1063
【裁判日期】    970124
【裁判案由】    新型專利舉發
【裁判全文】
臺北高等行政法院判決
                                     96年度訴字第01063號
                              .
原      告  甲○○
訴訟代理人  紀復儀  律師
被      告  經濟部智慧財產局
代  表  人  王美花（局長）住同上
訴訟代理人  丁○○
參  加  人  乙○○
訴訟代理人  丙○○
上列當事人間因新型專利舉發事件，原告不服經濟部中華民國96
年1 月16日經訴字第09606060570 號訴願決定，提起行政訴訟，
經本院命參加人獨立參加訴訟，本院判決如下：
    主  文
原告之訴駁回。
訴訟費用由原告負擔。
    事  實
一、事實概要：
    原告前於民國90年10月19日以「熱導管散熱溝槽成型裝置」
    （下稱系爭案）向被告申請新型專利，經被告編為第000000
    00號審查，准予專利，並於公告期滿後，發給新型第203418
    號專利證書。嗣參加人以其違反核准時專利法第98 條第1項
    第1款及第2項、第104條第1項第3款規定（95年3月30日舉發
    補充理由書所援引），對之提起舉發，案經被告審查，核認
    系爭案違反核准時專利法第98條第2項規定，於95 年7月14
    日以（95）智專三（二）04024字第09520554500號專利舉發
    審定書為「舉發成立，應撤銷專利權」之處分。原告不服，
    提起訴願，經遭駁回，遂向本院提起行政訴訟。
二、兩造聲明：
  (一)原告聲明：
    1.訴願決定及原處分均撤銷。
    2.訴訟費用由被告負擔。
  (二)被告聲明：
    1.駁回原告之訴。
    2.訴訟費用由原告負擔。
  (三)參加人聲明：
    1.駁回原告之訴。
    2.訴訟費用由原告負擔。
三、兩造之爭點：系爭案是否有違核准審定時專利法第98條第2
    項之規定，不符新型專利要件，而應予以撤銷？
  (一)原告主張之理由：
    1.按改制前行政法院72年度判字第872號載明：「所謂首先
      創作係指前所未有，亦即解決問題之手段及其手段所產生
      之技術上效果為創新者而言。而所謂『合於實用』，指使
      物品之使用價值提高，如使用上較之舊有物品方便或使用
      上有實際利益者，均屬之。」。又改制前行政法院72年度
      判字第36號載明：「是知在基本觀念上新型原係空間型態
      之新的組合，倘使在空間形態上屬於創新，並能產生新作
      用及新效果時，即不能不認定為新型。」，新型專利中其
      整體特徵部之空間形態暨發揮之新增功效係為創新且增進
      ，則屬一新型之創作無疑。
    2.系爭案一種熱導管散熱溝槽成型裝置，專指一種針對電腦
      ，尤其是指應用於筆記型電腦時所需之散熱導管上所佈置
      之溝槽，作有效成型處理之裝置，主要訴求乃在於：刀模
      與內壓模經由導棒貫穿接合一體成型之，並經微調螺合組
      調整整體相互間之間距，配置有一外壓模、與數個固定座
      所組合而成；而其特徵在於：刀模，係為一外似圓筒狀於
      其前端具一斜切鋒面，刀模圓筒狀外端緣面具複數之繞其
      圓筒狀外端緣面突出，並可將熱導管內部之散熱溝槽切割
      成型之切刀，切刀位於刀模圓筒狀相對於斜切面之另一端
      緣具有一利於將熱導管內部之散熱溝槽成型時之切削動作
      之斜切鋒面；內壓模，具置一前導模筒，搭配一出模部，
      出模部之直徑大小約略小於刀模圓筒狀之直徑與切刀之寬
      度相加之大小，另前導模筒與出模部之間備置一利於熱導
      管通過時經由內壓模與外壓模相互間之擠壓並造成類於回
      軟之過程之平滑曲面；外壓模，狀呈類喇叭型一端為大開
      口直徑圓，而另一端則為小開口直徑圓，藉由拉引力之動
      作功效，即可有效的將熱導管散熱溝槽成型，為一種即可
      降低成本，又可簡化加工過程，而且操作中又無需回軟之
      進步結構，故獲頒新型專利自無疑義。
    3.參加人聲稱系爭案有違專利法第93條至第96條之規定，惟
      其所檢呈之舉發理由書及相關證據中，經原告檢示後，發
      現其所引證早於系爭案申請前已公開在先之證物，其結構
      形狀配置及功能實與系爭案不同，即無具體實證理由所述
      只是東拼西湊十分牽強，而且所提證據又不肯明示中文譯
      本，已自彰顯理虧足證其舉發實屬不當。
    4.參加人舉發引證案只有一件即美國第4,854,148 號之原文
      說明書，其即未附譯本，只隨意引用內文部分段落，又以
      圖式局部概略之形狀，自認與系爭案相同而提出舉發。惟
      參加人所舉引證案之特徵不同於系爭案，並未具證據力，
      茲詳細比對說明如下：
      兩者間只有部分元件可能等同，但具體結構組合、作用
        原理、及產生之功效均不同。
    ┌────────────┬────────────┐
    │          系爭案        │        舉發引證案      │
    ├────────────┼────────────┤
    │其刀模，係為一外似圓筒狀│ 內文及圖示均未見有相同 │
    │於其前端具一斜切鋒面。  │ 結構，兩者並不相同。   │
    ├────────────┼────────────┤
    │刀模圓筒狀外端緣面具複數│                        │
    │之繞其圓筒狀外端緣面突出│刀面為螺旋狀，與系爭案不│
    │，並可將熱導管內部之散熱│同。                    │
    │溝槽切割成型之切刀。    │                        │
    │                        │                        │
    ├────────────┼────────────┤
    │切刀位於刀模圓筒狀相對於│                        │
    │斜切面之另一端緣具有一利│此特點，在舉發引證案圖文│
    │於將熱導管內部之散熱溝槽│中亦未見相同結構。      │
    │成型時之切削動作之斜切鋒│                        │
    │面。                    │                        │
    ├────────────┼────────────┤
    │內壓模，具置一前導模筒，│                        │
    │搭配一出模部，出模部之直│                        │
    │徑大小約略小於刀模圓筒狀│                        │
    │之直徑與切刀之寬度相加之│                        │
    │大小，另前導模筒與出模部│此特點，在舉發引證案圖文│
    │之間備置一利於熱導管通過│中亦未見相同結構。      │
    │時經由內壓模與外壓模相互│                        │
    │間之擠壓並造成類於回軟之│                        │
    │過程之平滑曲面。        │                        │
    │                        │                        │
    │                        │                        │
    ├────────────┼────────────┤
    │外壓模，狀呈類喇叭型一端│                        │
    │為大開口直徑圓，而另一端│舉發引證案，有大概相同之│
    │則為小開口直徑圓。      │結構。                  │
    │                        │                        │
    └────────────┴────────────┘
      再從圖示比較，更可輕易看出其結構設計根本上的不同
        ，在引證案中並不能發現系爭案的各部元件，足證本案
        新穎可獲取專利並無不當。
      除了上述結構設計有所不同外，就其加工的實用特點，
        兩者間亦存有明顯的差異，如舉發引證案申請專利內文
        及範圍第3 項所述，依其工法在散熱前需先對管殼退火
        （即系爭案內文所述之回軟）限制較多工法較複雜，反
        觀系爭案其結構設計利用平滑之內壁面緩慢且間歇性之
        擠迫，不但可將熱導管迫出適合之直徑大小，且在施工
        中即兼具有回軟作用流程，不但使加工變得容易，並可
        有效節省購買回軟機8 百萬至1 千萬高成本所需之費用
        ，而這正是系爭案與引證案結構設計最大差別處。
      從上述比較結果可明顯得知該兩案目的不同、實質上的
        結構不同、產生之功效亦不相同，依改制前行政法院78
        年度判字第5162號判決載明：「比較兩新型案是否同一
        ，應就其目的、形狀、構造、功效整體觀察，若有一不
        同，即非為同一。」，另被告編印之專利審查基準總則
        草案修正本內有關新穎性判斷之基本原則指出：「新型
        之新穎性判斷對象，應以其申請專利範圍之請求項所載
        內容結構為準, 且應就每一請求項目逐項判斷其新穎性
        ，又判斷新型有無新穎性時，應以新型之技術與所引證
        內容比對是否相同（含能由熟習該項技術者直接推導）
        為準, 不相同即具有新穎性」。系爭案與引證案相較，
        二者結構明顯不同，其新穎性之比較，即應適用前揭審
        查標準，引證案之結構與功效與系爭案差別明顯，故引
        證案不具證據力。
    5.所謂新型專利係指創作者將傳統的技藝加以改良，而應用
      部分傳統技術加上新的技術得以改善傳統技術，而得到一
      件新的專利，因此新的專利即是舊＋新的技術而成，新的
      技術即為新專利的核心，觀諸系爭案之創作目的即為改善
      傳統技術需先對管殼退火（即系爭案內文所述之回軟）限
      制較多工法較複雜，可有效節省購買回軟機8百萬至1千萬
      高成本所需之費用，而其特徵在於：刀模，係為一外似圓
      筒狀於其前端具一斜切鋒面，刀模圓筒狀外端緣面具複數
      之繞其圓筒狀外端緣面突出，並可將熱導管內部之散熱溝
      槽切割成型之切刀，切刀位於刀模圓筒狀相對於斜切面之
      另一端緣具有一利於將熱導管內部之散熱溝槽成型時之切
      削動作之斜切鋒面，本特徵即為系爭案有別於傳統技術的
      創新技術，得以改良傳統技術，於舉發處分及訴願決定中
      皆忽略本創作的此核心價值，引證案中並無本案之具刀鋒
      之刀模，雖系爭案之部分技術係沿襲於傳統技術，但所謂
      專利即是舊＋新的技術，因此以系爭案有沿用舊有技術而
      撤銷本專利忽略系爭案新的技術，即是違反專利的本意。
      系爭案之所以能核准新型專利且刀鋒的成型法亦有發明專
      利（第510937號），即證明系爭案之刀鋒確有專利性得以
      改善傳統技術，如上所述系爭案專利係：刀鋒＋接近傳統
      技術的流程，所得的新專利，而舉發處分及訴願決定的各
      項撤銷系爭案理由皆未能否定本特徵，因此該舉發處分及
      訴願決定實已違反專利法立法之精神。
  (二)被告主張之理由：
    1.原告主張：「系爭案與舉發證據2只有部分元件可能等同
      ，但其具體結構組合、作用原理、及產生之功效均不相同
      」乙節。惟系爭案之刀模1 為一外似圓筒狀於其前端具一
      斜切鋒面100 ，刀模1 圓筒狀外端緣面具複數之繞其圓筒
      狀外端緣面突出，並可將熱導管7 內部之散熱溝槽切割成
      型之切刀10，證據2 之溝槽桿塞21前端亦具有斜切鋒面，
      及螺旋軸向溝槽22之工作面；系爭案之內壓模2 ，具一前
      導模筒20，搭配一出模部21，出模部21之直徑大小約略小
      於刀模1 圓筒狀之直徑與切刀10之寬度相加之大小，另前
      導模筒20與出模部21之間備置一利於熱導管7 通過時經由
      內壓模2 與外壓模5 相互間之擠壓並造成類於回軟之過程
      之平滑曲面22，而證據2 之心軸亦具有圓柱形之承受段24
      及圓錐形之承段23；系爭案之外壓模5 呈類喇叭型一端為
      大開口直徑圓50，而另一端則為小開口直徑圓51，證據2
      之模具11具有一斜向導入部位且為錐狀接近區12之模具開
      口；故系爭案之技術特徵已為證據2 所揭露，雖然證據2
      之溝槽桿塞21刀面為螺旋狀，與系爭案之切刀10不同，惟
      二者均可成型熱導管散熱溝槽，達成之功效係相同。
    2.原告主張：「證據2 之工法較系爭案複雜，系爭案具有加
      工的實用性」乙節。惟系爭案為新型專利案，而加工方法
      並非新型專利案之範疇，而系爭案於申請專利範圍所載之
      構造內容相較於證據2 與習知技術並不具進步性。
  (三)參加人主張之理由：
    1.原告主張：「‧‧‧舉發理由書中所提證據不肯明示中文
      譯本，已自彰顯理虧足證其舉發實屬不當」乙節。舉發理
      由書之第3-4 頁之比對表中即已清楚將證據2 （即美國US
      4, 854,148號專利）之相關片段翻譯成中文放置於表中，
      並以註記方式將其相對應英文片段放置於表下方之註記中
      ，讓閱讀者可進行中、英文相互對照閱讀。此外，為避免
      模糊焦點及避免鈞院承審法官浪費寶貴時間閱讀其他無關
      之部分，參加人並未將證據2 （即美國US4,854,148 號專
      利）進行全文翻譯，以節省時間成本，然如此並非表示參
      加人理虧或舉發不當。
    2.原告主張：「‧‧‧惟舉發人所舉引證案之特徵不同於本
      案，並未具證據力，茲詳細比對說明如下：詳看其兩者間
      只有部分元件可能等同，但具體結構組合、作用原理、及
      產生之功效均不同」乙節。不管是發明、新型或新式樣，
      其所請求者，必須對「當時技術狀態（the state of the
      art ）」有所貢獻，是以，其必須具新穎性以及非顯而易
      知性（亦即進步性），始克當之，揆諸系爭案之申請專利
      範圍第1 項，其「前言部分」係為習知技藝，而「其主要
      特徵」之後，始為創作部分，而其創作部分，實俱為習知
      者。事實上，系爭案相對習知技藝並不具任何之進步性貢
      獻，因此，自應撤銷其專利權。
    3.原告主張：「‧‧‧除了上述結構設計有所不同外，就其
      加工的實用特點，兩者間亦存有明顯的差異，如舉發證據
      申請專利內文及範圍第3 項所述，依其工法在散熱前需先
      對管殼退火（即系爭案內文所述之回軟）限制較多工法較
      複雜，反觀系爭案其結構設計利用平滑之內壁面緩慢且間
      歇性之擠迫，不但可將熱導管迫出適合之直徑大小，且在
      施工中即兼具有回軟作用流程，不但使加工變得容易，並
      可有效節省購買回軟機8 百萬至1 千萬高成本所需之費用
      ，而這正是系爭案與引證案結構設計最大差別處」乙節。
      依據專利法第93條之規定：「新型，指利用自然法則之技
      術思想，對物品之形狀、構造或裝置之創作」，因此，原
      告所聲稱之「工法」自然不屬於新型專利之標的，無庸置
      疑。依據被告於89年10月所出版之專利審查基準第1-3-9
      頁所述：「獨立項應敘明申請專利之標的、構成及其實施
      之必要技術內容、特點」，該舉發證據之申請專利範圍第
      1 項中並不包括「在散熱前需先對管殼退火」之工法，而
      是將該「在散熱前需先對管殼退火」工法放置於附屬項第
      3 項中，足證該「在散熱前需先對管殼退火」工法在該舉
      發證據中係屬於非必要之技術特徵，亦即不需該「在散熱
      前需先對管殼退火」工法該舉發證據亦可達成相同之功效
      ，因此，原告之論述自屬不當，自應撤銷其專利權。
    4.原告主張：「‧‧‧系爭案與引證案相較，二者結構明顯
      不同，其新穎性之比較，即應適用前揭審查標準，引證案
      之結構與功效與系爭案差別明顯，故引證案不具證據力」
      乙節。舉發審定書中並未否定系爭案具新穎性，如舉發審
      定理由書之第3頁第（五）段之第8行中所述：「與系爭案
      比較，系爭案之全部構造並未為證據2 所揭露，系爭案仍
      具有新穎性」。惟根據專利審查基準第2-2-1 頁所述：「
      申請專利之新型，基本案應滿足以下三項要件，始有取得
      新型專利之可能性。此三項要件，即稱為專利之基本三要
      件：一、產業利用性；二、新穎性；三、進步性」。系爭
      案相對於舉發證據並未具有進步性，因此，自應撤銷其專
      利權。
    5.原告主張：「‧‧‧其特徵在於：刀模，係為一外似圓筒
      狀於其前端具一斜切鋒面，刀模圓筒狀外端緣面具複數之
      繞其圓狀外端緣面突出，並可將熱導管內部之散熱溝槽切
      割成型之切刀，切刀位於刀模圓筒狀相對於斜切面之另一
      端緣具有一利於將熱導管內部之散熱溝槽成型時之切削動
      作之斜切鋒面，本特徵即為本案有別於傳統技術的創新技
      術」乙節。惟系爭案之技術特徵相對於舉發證據並未具有
      進步性，因此，自應撤銷其專利權。
    理  由
一、本件訴訟繫屬中被告代表人蔡練生，改為王美花擔任，茲據
    新任代表人具狀承受訴訟，核無不合，應予准許。
二、按凡對物品之形狀、構造或裝置之創作或改良，而可供產業
    上利用者，得依法申請取得新型專利，固為系爭案核准審定
    時專利法第97條暨第98條第1 項前段所明定。惟「新型係運
    用申請前既有之技術或知識，而為熟習該項技術者所能輕易
    完成且未能增進功效時，雖無前項所列情事，仍不得依本法
    申請取得新型專利。」復為同法第98條第2 項所明定。
三、經查，系爭第00000000號「熱導管散熱溝槽成型裝置」新型
    專利案之刀模1為一外似圓筒狀於其前端具一斜切鋒面100，
    刀模圓筒狀外端緣面具複數之繞其圓筒狀外端緣面突出，並
    可將熱導管7 內部之散熱溝槽切割成型之切刀10，而參加人
    所提證據2 西元1989年8 月8 日公告之美國第0000000 號專
    利案之溝槽桿塞21前端亦具有斜切鋒面，及螺旋軸向溝槽22
    之工作面；系爭案之內壓模2 ，具一前導模筒20，搭配一出
    模部21，出模部之直徑大小約略小於刀模圓筒狀之直徑與切
    刀之寬度相加之大小，另前導模筒與出模部之間備置一利於
    熱導管通過時經由內壓模與外壓模5 相互間之擠壓並造成類
    於回軟之過程之平滑曲面22，而證據2 之心軸亦具有圓柱形
    之承受段24及圓錐形之承受段23；系爭案之外壓模5 呈類喇
    叭型一端為大開口直徑圓50，而另一端則為小開口直徑圓51
    ，證據2 之模具11具有一斜向導入部位且為錐狀接近區12之
    模具開口。故系爭案之技術特徵已為證據2 所揭露，雖系爭
    案為外似圓筒狀於其前端具一斜切鋒面，與證據2 之溝槽桿
    塞21刀面為螺旋狀者不同，惟二者均可成型熱導管散熱溝槽
    ，達成之功效係相同。另證據2 雖未揭露系爭案之微調螺合
    組及數個固定座，惟此部分之構件已揭露於在系爭案申請專
    利範圍第1 項「特徵」之前之「前言」部分，即原告已自認
    該等構件為習知技術，故結合前述習知技術與證據2 足以證
    明系爭案申請專利範圍第1 項係為運用申請前既有之技術或
    知識，而為熟習該項技術者所能輕易完成且未能增進功效者
    ，不具進步性。
四、次查，系爭案申請專利範圍第2 項所述之內壓模可置換不同
    外徑出模部之內壓模搭配置換之相對應內徑之外壓模相互配
    合，得以根據需要配合調配以利於重複流程使用，證據2 亦
    有揭示於溝槽形成操作時，較佳為可使外部直徑凹陷9 ﹪，
    且達到降低管壁厚度至少20﹪，故證據2 足以證明系爭案申
    請專利範圍第2 項係為運用申請前既有之技術或知識，而為
    熟習該項技術者所能輕易完成且未能增進功效，不具進步性
    。
五、至原告訴稱證據2 在散熱前需先對管殼退火，工法較複雜；
    而系爭案有回軟過程，在散熱前不需先對管殼退火，工法較
    簡便，系爭案可一次加工即可設定溝槽具有加工之實用性云
    云。惟查，依前揭專利法第97條規定，新型專利之標的乃為
    對物品之形狀、構造或裝置之創作或改良，系爭案為新型專
    利案，其加工方法並非新型專利案之標的，故不得以系爭案
    具有回軟過程而為其申請專利範圍第1 項具有進步性之論據
    。原告所訴，核不足採。
六、從而，被告以系爭案有違審定時專利法第98條第2 項之規定
    ，而為舉發成立，應撤銷專利權之處分，於法並無不合。訴
    願決定予以維持，亦無違誤。原告主張前詞，請求撤銷訴願
    決定及原處分，為無理由，應予駁回。
據上論結，本件原告之訴為無理由，爰依行政訴訟法第98條第1
項前段，判決如主文。
中    華    民    國    97     年     1     月   24   日
                    臺北高等行政法院第四庭
                              審判長法  官 陳國成
                                    法  官 李玉卿
                                    法  官 陳忠行
上為正本係照原本作成。
如不服本判決，應於送達後20日內，向本院提出上訴狀並表明上
訴理由，如於本判決宣示後送達前提起上訴者，應於判決送達後
20日內補提上訴理由書（須按他造人數附繕本）。
中    華    民    國    97     年     1     月   24   日
                                    書記官  陳又慈


司法院資訊處製作；財團法人民間司法改革基金會備份。
